臺灣高等法院刑事判決
109年度上訴字第1809號
上  訴  人  
即  被  告  張政弘


選任辯護人  舒建中律師
上列上訴人因違反毒品危害防制條例案件，不服臺灣新北地方法
院108年度訴字第1023號，中華民國109年3月12日第一審判決（
起訴案號：臺灣新北地方檢察署108年度偵字第25965號、108年
度毒偵字第4989號），提起上訴，本院判決如下：
    主  文
上訴駁回。
    犯罪事實
一、甲○○明知甲基安非他命、麻黃分別係毒品危害防制條例第2
    條第2項第2款、第4款所規定之第二級毒品、第四級毒品，
    依法不得施用、販賣，竟分別為下列犯行：
  ㈠基於施用第二級毒品之犯意，於民國108年8月13日19時許，
    在其位於新北市○○區○路○街00巷00號4樓之住處內，以將第
    二級毒品甲基安非他命放置於玻璃球吸食器內燒烤吸食煙霧
    之方式，施用第二級毒品甲基安非他命1次。
  ㈡意圖營利，基於販賣第二級毒品、第四級毒品之犯意，於108
    年8月2日（起訴書誤載為108年8月13日，應予更正）19時許
    ，在上開住處內，向真實姓名、年籍不詳、綽號「揚智」之
    成年男子，以新臺幣（下同）180萬元之代價，購買如附表
    編號1所示含有甲基安非他命、麻黃成分之白色晶體3包後
    ，即持有而伺機販賣以牟利，其復以所持用如附表編號2所
    示之門號0000000000號行動電話所安裝之通訊軟體LINE作為
    聯絡工具，與真實姓名、年籍不詳、名稱「沈斗南」之成年
    男子議定販賣上開毒品之細節後，即駕駛車牌號碼0000-00
    號自小客車並攜帶如附表編號1所示之毒品前往交易。嗣於
    同年月14日1時許，行經新北市中和區新北環快中和端下橋
    處時，因形跡可疑為警盤查，經其同意搜索後，當場在該車
    內扣得如附表編號1、2所示之物而未遂，復經警徵得其同意
    後採尿送驗，檢驗結果呈安非他命、甲基安非他命陽性反應
    ，始悉上情。
二、案經新北市政府警察局刑事警察大隊報告臺灣新北地方檢察
    署檢察官偵查起訴。
    理　由
一、證據能力部分：
　　本判決下列所引被告以外之人於審判外之陳述，屬傳聞證據
    ，被告、辯護人及檢察官於審判期日中均未爭執其證據能力
    （見本院卷第88、89頁），且迄言詞辯論終結亦未聲明異議
    ，本院審酌上開證據資料製作時之情況，尚無違法不當及證
    明力明顯過低之瑕疵，認為以之作為證據應屬適當，爰依刑
    事訴訟法第159條之5規定，認定均有證據能力。
二、認定事實所憑之證據及理由：
  ㈠上開犯罪事實，業據上訴人即被告甲○○於偵查、原審及本院
    審理中均坦承不諱（見108年度偵字第25965號卷〔下稱偵卷〕
    第64、92至93頁，原審卷第166頁，本院卷第90至92頁），
    復有自願受搜索同意書、新北市政府警察局保安警察大隊搜
    索扣押筆錄、扣押物品目錄表、勘察採證同意書、新北市政
    府警察局刑事警察大隊受採集尿液檢體人姓名及檢體編號對
    照表、台灣檢驗科技股份有限公司台北濫用藥物實驗室108
    年8月23日濫用藥物檢驗報告（報告編號：UL/2019/0000000
    0）各1份、現場及扣案物照片共10張及被告持用之行動電話
    內通訊軟體LINE對話紀錄翻拍照片共24張在卷可參（見108
    年度毒偵字第4989號卷〔下稱毒偵卷〕第15至18、22至24、27
    、28、44頁，偵卷第94至96頁）。另扣案如附表編號1所示
    之毒品，經送內政部警政署刑事警察局鑑定，鑑定結果檢出
    第二級毒品甲基安非他命及第四級毒品麻黃成分乙節，有
    內政部警政署刑事警察局108年9月23日刑鑑字第1080087696
    號鑑定書1份附卷可佐（見偵卷第104頁），足認被告上開任
    意性自白核與事實相符，堪以採信。
  ㈡至起訴書犯罪事實欄一㈡部分雖記載被告向綽號「揚智」之成
    年男子購買扣案附表編號1所示毒品之日期為「108年8月13
    日」，然被告於原審羈押庭已明確供稱：108年8月2日晚上7
    、8點的時候，當時我在睡覺，「揚智」到我家找我，他到
    我家是想把這3包毒品換成現金，他賣我3公斤180萬元，我
    說那麼多我哪有辦法，後來「揚智」說可不可以先籌一點錢
    給他，本來不只180萬元，一開始出價220萬元。我只先付了
    30萬元，是「揚智」說可以分期，我才說好，分3次，一開
    始只說1個月內付完這3次分期，我們約定大概10天付1次，
    買了幾天我就後悔，不知道要賣給誰，我想去中和找朋友賣
    給朋友，不然就快到第10天，我是要賣給「沈斗南」等語（
    見偵卷第74頁反面至75頁），其又於偵訊中供稱：我在羈押
    庭講的是事實。扣案毒品是108年8月2日19時向「揚智」購
    買的，當天19、20時「揚智」來我家按電鈴，當時他有聽說
    我賭博贏錢快40萬元，他說他有欠錢，問我對這些毒品有無
    興趣，我說我沒這麼多錢，所以才先給他30萬，剩下的150
    萬我約定1個月內分3次還，如果我有先將毒品賣出去也可以
    提前還他等語（見偵卷第92頁反面），由被告前開供述可知
    ，被告向綽號「揚智」之男子購買扣案如附表編號1所示毒
    品之日期應為108年8月2日，起訴書此部分顯屬誤載，應予
    更正。
  ㈢又毒品危害防制條例所處罰之販賣毒品罪，其成立除客觀上
    有買賣毒品之行為外，主觀上並須具有藉買賣毒品以從中牟
    取利益之意圖。又販賣毒品罪，所謂「意圖」，即犯罪之目
    的，原則上不以發生特定結果為必要，祇須有營利之意圖為
    已足，不以買賤賣貴而以從中得利為必要。且販賣毒品係違
    法行為，亦無公定價格，可任意分裝增減份量及純度，且每
    次買賣之價格、數量，亦隨時依雙方之關係深淺、資力、需
    求量、對行情之認知、來源是否充裕、查緝是否嚴緊、購買
    者被查獲時供出來源之可能風險之評估等因素，而異其標準
    ，機動調整，非可一概論之。而販賣之利得，除非經行為人
    詳細供出所販賣毒品之進價及售價，且數量俱臻明確外，實
    難察得其具體得利之實情，然販賣者從價差或量差中牟利，
    方式雖異，惟其販賣之目的在於意圖營利則屬同一。從而，
    舉凡有償交易，除足以反證其確係另基於某種非圖利本意之
    關係外，尚難祇因無法查悉其精確之販入價格，作為是否高
    價賣出之比較，諉以無營利之意思而阻卻販賣犯行之追訴。
    查被告於原審羈押庭供稱：這些毒品是「揚智」賣給我的，
    他賣我3公斤180萬元。後來我要把毒品賣給「沈斗南」，他
    知道我要賣毒品給他，電話中不敢講得太明白，我有跟他說
    大概的數字，「72」，這是1公斤的價錢，他有同意，他叫
    我帶毒品過去給他看等語（見偵字卷第74頁反面至75頁），
    足認被告取得毒品之成本與預計售出之價格存在相當之價差
    ，其主觀上有藉此交易從中取利之意圖，要無疑義。
  ㈣綜上所述，本案事證已臻明確，被告前開犯行，均堪以認定
    ，應予依法論科。
三、另查：
　㈠被告行為後，毒品危害防制條例第20條第3項、第23條第2項
    已於109年1月15日修正公布，並於109年7月15日生效，修正
    前毒品危害防制條例第20條第3項規定：「依前項規定為觀
    察、勒戒或強制戒治執行完畢釋放後，5年後再犯第10條之
    罪者，適用前2項之規定。」第23條第2項規定：「觀察、勒
    戒或強制戒治執行完畢釋放後，5年內再犯第10條之罪者，
    檢察官或少年法院(地方法院少年法庭)應依法追訴或裁定交
    付審理。」修正後第20條第3項規定：「依前項規定為觀察
    、勒戒或強制戒治執行完畢釋放後，3年後再犯第10條之罪
    者，適用前2項之規定。」第23條第2項規定：「觀察、勒戒
    或強制戒治執行完畢釋放後，3年內再犯第10條之罪者，檢
    察官或少年法院（地方法院少年法庭）應依法追訴或裁定交
    付審理。」本次修正，將施用毒品之刑事處遇程序，由區分
    為：「初犯」、「5年內再犯」及「5年後再犯」，修正為：
    「初犯」、「3年內再犯」及「3年後再犯」，立法者並未處
    理第3次（或第3次以上）施用毒品應如何處遇之問題，經比
    較後，因新法對於「3年後5年內」再犯第10條之罪者，仍得
    適用觀察、勒戒或強制戒治程序，毋庸追訴，對被告有利，
    自應以修正後之規定對被告較為有利。
  ㈡按觀察、勒戒或強制戒治執行完畢釋放後，5年內（新法為3
    年內，下同）再犯第10條之罪者，檢察官應依法追訴，（修
    正前）毒品危害防制條例第23條第2項定有明文。又倘被告
    於5年內已再犯，經依法追訴處罰，縱其第3次（或第3次以
    上）再度施用毒品之時間，在初犯經觀察、勒戒或強制戒治
    執行完畢釋放5年以後，已不合於「5年後再犯」之規定；且
    因已於「5年內再犯」，顯見其再犯率甚高，原實施觀察、
    勒戒或強制戒治，已無法收其實效，即應依該條例第10條處
    罰（最高法院96年度台非字第236號判決意旨、97年度第5次
    刑事庭會議決議參照）。查被告前因施用毒品案件，經原審
    法院以98年度毒聲字第22號裁定送觀察、勒戒後，認有繼續
    施用毒品之傾向，復經原審法院以98年度毒聲字502號裁定
    令入戒治處所施以強制戒治，再經原審法院裁定停止戒治，
    於98年12月14日執行完畢出所，並經臺灣板橋地方法院檢察
    署（現更名為臺灣新北地方檢察署）檢察官以99年度戒毒偵
    字第5號為不起訴處分確定；復於前揭強制戒治執行完畢後
    ，因施用毒品案件，經原審法院以99年度簡字第5564號判決
    處有期徒刑3月確定等情，有本院被告前案紀錄表1份在卷可
    稽，揆諸上揭規定，被告所為本案施用第二級毒品犯行，並
    無「初犯」規定之適用，亦非屬修正後毒品危害防制條例第
    20條第3項所規定之「3年後再犯」之情形，自無須先行經觀
    察、勒戒或強制戒治，應依修正後毒品危害防制條例第23條
    第2項規定，追訴處罰之。
四、論罪：
  ㈠被告行為後，毒品危害防制條例第4條第2項、第4項已於109
    年1月15日修正公布，並於109年7月15日生效，修正前毒品
    危害防制條例第4條第2項、第4項規定：「製造、運輸、販
    賣第二級毒品者，處無期徒刑或7年以上有期徒刑，得併科
    新臺幣1千萬元以下罰金。」「製造、運輸、販賣第四級毒
    品者，處5年以上12年以下有期徒刑，得併科新臺幣3百萬元
    以下罰金。」修正為「製造、運輸、販賣第二級毒品者，處
    無期徒刑或10年以上有期徒刑，得併科新臺幣1千5百萬元以
    下罰金。」「製造、運輸、販賣第四級毒品者，處5年以上1
    2年以下有期徒刑，得併科新臺幣5百萬元以下罰金。」其中
    販賣第二級毒品罪修正後之最低法定本刑提高為10年以上有
    期徒刑，得併科罰金之數額提高為1,500萬元以下；販賣第
    四級毒品罪得併科罰金之數額提高為500萬元以下，修正後
    之規定並未對被告有利，依刑法第2條第1項規定，應適用修
    正前毒品危害防制條例第4條第2項、第4項之規定。原判決
    雖未及為新舊法之比較，然適用結果並無不同，仍應予以維
    持。
  ㈡核被告就犯罪事實欄一、㈠所為，係犯毒品危害防制條例第10
    條第2項施用第二級毒品罪；其就犯罪事實欄一、㈡所為，係
    犯修正前同條例第4條第6項、第2項販賣第二級毒品未遂罪
    、同條例第4條第6項、第4項販賣第四級毒品未遂罪。被告
    就犯罪事實欄一、㈠所示之施用毒品前後持有甲基安非他命
    之低度行為，為施用之高度行為所吸收；及被告意圖販賣而
    持有第二級毒品甲基安非他命、持有第四級毒品麻黃純質
    淨重20公克以上之低度行為，應為其販賣第二級毒品、第四
    級毒品之高度行為所吸收，均不另論罪。
  ㈢被告就犯罪事實欄一、㈡所示之販賣甲基安非他命及麻黃，
    係以一行為同時觸犯販賣第二級毒品及第四級毒品未遂罪，
    為想像競合犯，應依刑法第55條前段規定，從一重之販賣第
    二級毒品未遂罪處斷。被告所犯上開2罪間，犯意各別，行
    為互殊，應分論併罰。至辯護人雖辯稱：被告所犯之施用第
    二級毒品低度行為應為販賣第二級毒品之高度行為所吸收，
    不另論罪云云。然所謂高度行為吸收低度行為，係基於法益
    侵害之觀點，認為當高度行為之不法內涵足以涵蓋低度行為
    時，得論以吸收關係。查被告所犯施用第二級毒品罪之時間
    為108年8月13日19時許，距其意圖營利，於同年月2日購入
    第二級毒品甲基安非他命之時間已相差10日以上，顯係另行
    起意為之，且其行為之不法內涵並非販賣第二級毒品行為所
    得涵蓋，與其販賣第二級毒品犯行間並無吸收關係，仍應獨
    立認定犯罪，是辯護人上開所辯，並無足採。
  ㈣刑之加重及減輕事由：
  ⒈按司法院釋字第775號解釋，依解釋文及理由之意旨，係指構
    成累犯者，不分情節，一律加重最低本刑，於不符合刑法第
    59條所定要件之情形下，致生行為人所受之刑罰超過其所應
    負擔罪責之個案，不符罪刑相當原則、比例原則。於此範圍
    內，在修正前，為避免發生上述罪刑不相當之情形，法院就
    該個案應裁量是否加重最低本刑；依此，該解釋係指個案應
    量處最低法定刑、又無法適用刑法第59條在內減輕規定之情
    形，法院應依此解釋意旨裁量不予加重最低本刑（最高法院
    108年度台上字第338號判決意旨參照）。查被告前因①施用
    毒品案件，經原審法院以101年度簡字第7574號判決處有期
    徒刑6月確定；②施用毒品案件，經原審法院以101年度訴字
    第2628號判決處有期徒刑6月確定；③施用毒品案件，經原審
    法院以102年度易緝字第85號判決處有期徒刑7月確定，上揭
    ①至③案件，嗣經原審法院以104年度聲字第2669號裁定定應
    執行有期徒刑1年4月確定；復因④施用毒品案件，經原審法
    院以104年度審易字第873號判決處有期徒刑7月確定；⑤施用
    毒品案件，經原審法院以104年度審簡字第774號判決處有期
    徒刑6月確定，上揭④、⑤案件，再經原審法院以104年度聲字
    第4091號裁定定應執行有期徒刑10月確定；前開應執行刑接
    續執行後，於105年4月19日假釋出監付保護管束，並於同年
    9月23日保護管束期滿未經撤銷，視為執行完畢等情，有前
    開本院被告前案紀錄表在卷足憑，其於受有期徒刑執行完畢
    後，5年內故意再犯本件有期徒刑以上之2罪，均為累犯，又
    依被告所涉之犯罪情節，並無上開情事，除法定刑為無期徒
    刑不得加重外，餘均應依刑法第47條第1項之規定加重其刑
    。
  ⒉被告於犯罪事實欄一、㈡所載時、地，雖已著手販賣第二級毒
    品之行為，惟並未完成交易，其犯罪尚屬未遂，爰依刑法第
    25條第2項規定，按既遂犯之刑度減輕其刑。
  ⒊被告就所犯販賣第二級毒品未遂罪，於偵查及審判中皆已自
    白，已如前述，應依毒品危害防制條例第17條第2項規定減
    輕其刑。
  ⒋上開刑之加重、減輕部分，應依刑法第71條第1項規定，先加
    （除法定刑為無期徒刑外）後減，並就販賣第二級毒品未遂
    罪部分遞減之。
五、駁回上訴之理由：
    原審同此認定，並審酌甲基安非他命為中樞神經興奮劑，長
    期使用易出現妄想、幻覺、情緒不穩、多疑、易怒、暴力攻
    擊行為等副作用，故施用甲基安非他命除影響施用者之身心
    健康外，亦間接影響社會治安，被告前因施用毒品經觀察、
    勒戒、強制戒治後，未能深切體認毒品危害己身甚鉅，竟仍
    犯本案施用毒品之犯行，足認被告尚未戒斷對毒品之倚賴，
    其行為實不足取。又被告明知毒品對於人體有莫大之戕害，
    竟漠視毒品之危害性，仍購入純質淨重近3公斤之甲基安非
    他命及麻黃混合毒品伺機販售，所為自嚴重危害國民身心
    健康及社會風氣，進而敗壞社會治安，本不宜輕縱；惟考量
    施用毒品者均有相當程度之成癮性及心理依賴，其犯罪心態
    與一般刑事犯罪之本質並不相同，應側重適當之醫學治療及
    心理矯治為宜。又被告於偵查及法院審理中均能坦承犯行，
    犯後態度尚可，及被告販賣毒品尚未賣出即遭查獲，並未造
    成實害之犯罪情節；兼衡被告之犯罪動機、目的、手段、所
    生危害，及其自述智識程度為高中肄業、職業為水泥工、經
    濟狀況每月收入約3萬元等一切情狀，分別量處有期徒刑7月
    、3年2月，並定其應執行之刑為有期徒刑3年6月。另說明：
    ⑴扣案如附表編號1所示含甲基安非他命成分之毒品共3包，
    係被告本案遭查獲販賣未遂之第二級毒品（雖其中併含麻黃
    成分，然無從與甲基安非他命分離而單獨宣告沒收，自應
    為相同之處理），不問屬於犯罪行為人與否，均應依毒品危
    害防制條例第18條第1項前段規定宣告沒收銷燬；至其包裝
    袋上所殘留之毒品，本身不能或難以析離，亦無析離之實益
    與必要，均應視同毒品，一併宣告沒收銷燬。送驗耗損部分
    之毒品，因已滅失，不另宣告沒收銷燬。⑵扣案如附表編號2
    所示之門號0000000000號行動電話，係被告所持用以與購毒
    者「沈斗南」聯繫，為供犯販賣第二級毒品犯行所用之物，
    業據被告於原審審理中供述明確（見原審卷第114頁），應
    不問屬於犯罪行為人與否，依毒品危害防制條例第19條第1
    項之規定，宣告沒收。⑶至附表編號3所示之現金9萬元，業
    據被告於偵查中供稱：現金9萬元是我賭博賺來的等語（見
    偵卷第92頁反面），且卷內無證據證明該扣案物與本案相關
    ，爰不予宣告沒收。經核尚無不合，量刑及沒收之宣告亦稱
    妥適，應予維持。被告上訴意旨略以：⑴被告於警詢時供出
    毒品來源係「揚智」及邱耀德，警員對提供渠等之口卡供被
    告指認，被告並於108年8月22日帶同警方至新北市○○區○○街
    000號13樓之7查看，被告所為應符合毒品危害防制條例第17
    條第1項減刑之規定；⑵被告係於108年8月13日晚上7時許，
    試用「揚智」所交付之毒品，則被告施用毒品之行為為低度
    行為，應為販賣未遂之高度行為所吸收云云。惟查：
　㈠本案被告雖指稱毒品上游為林揚智及邱耀德2人，惟僅提供警
    方渠等2人通訊軟體LINE暱稱，而無其他聯繫方式或販毒事
    證可供偵辦，另住居所經本大隊派員前往跟監埋伏，均未發
    現渠等行蹤，全案追查迄今無結果等情，有新北市政府警察
    局刑事警察大隊109年6月4日新北警刑二字第1094547087號
    函可憑（見本院卷第71頁），足認員警並未因被告之供述而
    查獲其他正犯或共犯，被告所為尚與毒品危害防制條例第17
    條第1項減刑之要件不符。　
  ㈡查所謂高度行為吸收低度行為，係基於法益侵害之觀點，認
    為當高度行為之不法內涵足以涵蓋低度行為時，得論以吸收
    關係。查被告所犯施用第二級毒品罪之時間為108年8月13日
    19時許，距其意圖營利，於同年月2日購入第二級毒品甲基
    安非他命之時間已相差10日以上，顯係另行起意為之，且其
    行為之不法內涵並非販賣第二級毒品行為所得涵蓋，與其販
    賣第二級毒品犯行間並無吸收關係，仍應獨立認定犯罪。被
    告執此指摘原判決不當，提起上訴，為無理由，應予駁回。
據上論斷，應依刑事訴訟法第368條，判決如主文。
本案經檢察官劉新耀提起公訴，檢察官侯名皇到庭執行職務。
中　　華　　民　　國　　109 　年　　7 　　月　　29　　日
                  刑事第十三庭  審判長法　官  王國棟
                                      法　官  呂煜仁
                                      法　官  許永煌
以上正本證明與原本無異。
施用第二級毒品部分不得上訴。
販賣第二級毒品部分如不服本判決，應於收受送達後20日內向本
院提出上訴書狀，其未敘述上訴之理由者並得於提起上訴後20日
內向本院補提理由書（均須按他造當事人之人數附繕本）「切勿
逕送上級法院」。
                                      書記官  郭侑靜
中　　華　　民　　國　　109 　年　　7 　　月　　29　　日
附表：
編號 物品名稱 數量 備註 1 含第二級毒品甲基安非他命及第四級毒品麻黃成分之白色晶體 3包 鑑定結果： ㈠拉曼光譜分析法：均呈第二級毒品甲基安非他命陽性反應。 ㈡氣相層析/ 質譜分析法及核磁共振分析法： ⒈驗前總毛重3006.84公克（包裝總重約31.59公克），驗前總淨重約2975.25公克。 ⒉隨機抽取編號3鑑定： ①淨重992.43公克，取0.10公克鑑定用罄，餘992.33公克。 ②檢出第二級毒品甲基安非他命及第四級毒品毒品先驅原料麻黃等成分。 ③測得甲基安非他命純度約93％，麻黃純度約1 ％。 ⒊依據抽測純度值，推估編號1至3均含甲基安非他命之驗前總純質淨重約2766.98公克；均含麻黃之驗前總純質淨重約29.75公克。 2 IPHONE手機 1支 門號0000000000號（IEMI：000000000000000 ） 3 新臺幣 9 萬元 不予宣告沒收。 
附錄：本案論罪科刑法條全文
修正前毒品危害防制條例第4條
製造、運輸、販賣第一級毒品者，處死刑或無期徒刑；處無期徒
刑者，得併科新臺幣2 千萬元以下罰金。
製造、運輸、販賣第二級毒品者，處無期徒刑或7 年以上有期徒
刑，得併科新臺幣1 千萬元以下罰金。
製造、運輸、販賣第三級毒品者，處7 年以上有期徒刑，得併科
新臺幣7 百萬元以下罰金。
製造、運輸、販賣第四級毒品者，處5 年以上12年以下有期徒刑
，得併科新臺幣3 百萬元以下罰金。
製造、運輸、販賣專供製造或施用毒品之器具者，處1 年以上7
年以下有期徒刑，得併科新臺幣1 百萬元以下罰金。
前五項之未遂犯罰之。
毒品危害防制條例第10條
施用第一級毒品者，處6 月以上5 年以下有期徒刑。
施用第二級毒品者，處3 年以下有期徒刑。